臺灣板橋地方法院刑事判決　　　　　　　 96年度訴字第172號
公　訴　人　臺灣板橋地方法院檢察署檢察官
被　　　告　甲○○
上列被告因違反稅捐稽徵法等案件，經檢察官提起公訴（九十五
年度偵字第二六六九八號），被告於準備程序中，就被訴事實為
有罪之陳述，經本院告知被告簡式審判程序之旨，並聽取其與公
訴人之意見後，經合議庭裁定由受命法官獨任進行簡式審判程序
，判決如下：
    主  文
甲○○行使從事業務之人，明知為不實之事項，而登載於其業務
上作成之文書，足以生損害於公眾及他人，處有期徒刑參月，如
易科罰金，以銀元參佰元折算壹日；又公司負責人為納稅義務人
，以詐術逃漏稅捐，處有期徒刑陸月，如易科罰金，以銀元參佰
元折算壹日。應執行有期徒刑捌月，如易科罰金，以銀元參佰元
折算壹日。緩刑貳年。
    事  實
一、甲○○係設於臺北縣板橋市○○街四十七號四樓東日股份有
    限公司（下稱東日公司）之負責人，為負責納稅義務人東日
    公司營利事業所得稅申報業務之人（起訴書誤載甲○○為納
    稅義務人，茲予更正），並以製作各類所得扣繳暨免扣繳憑
    單及東日公司營利事業所得稅結算申報書為其附隨義務。其
    明知唐小娟（經臺灣屏東地方法院檢察署以九十五年度偵字
    第二七號偵查中）、陳龍鉅（經臺灣花蓮地方法院檢察署〈
    下稱花蓮地檢署，且起訴書誤載為臺灣板橋地方法院檢察署
    ，茲予更正〉以九十五年度偵字第二００六、五二六二、五
    二六六號聲請簡易判決，由臺灣花蓮地方法院於九十五年十
    一月十五日以九十五年花簡字九七一號刑事簡易判決處拘役
    三十日，並得易科罰金）及不知情之黃溫秀英、黃文慧等四
    人於民國九十一年間並未在東日公司任職支領薪資，竟為逃
    漏納稅義務人日東公司之營利事業所得稅，且基於業務上登
    載不實文書並持以行使之犯意，於九十二年間自真實姓名年
    籍資料不詳之成年人處，取得唐小娟、陳龍鉅及不知知情之
    黃溫秀英、黃文慧之身分證影本及印章後，委託不知情之會
    計人員申報稅捐，而利用該不知情之會計人員，在不詳地點
    ，先同時不實登載於九十一年間東日公司支付薪資新臺幣（
    下同）四十萬元予唐小娟及各十九萬元予陳龍鉅、黃溫秀英
    及黃文慧之九十一年度各類所得扣繳暨免扣繳憑單各一份，
    又接續於東日公司九十一年度營利事業所得稅申報書上，虛
    列該公司營業成本（即因虛增上開四人薪資而使該公司營業
    成本增加），旋於九十二年間某日，持向財政部臺北市國稅
    局申報營利事業所得稅而行使之，致使東日公司九十一年度
    營業成本增加九十七萬元，藉此詐術逃漏該年度應納之營利
    事業所得稅二十四萬二萬五千元，足以生損害於稅捐稽徵機
    關對於稅捐稽徵之正確性及黃溫秀英、黃文慧。
二、案經法務部調查局臺北市調查處移送花蓮地檢署呈請臺灣高
    等法院檢察署檢察署檢察長令轉臺灣板橋地方法院檢察署檢
    察官偵查起訴。
    理  由
壹、程序方面：本件被告甲○○所犯係死刑、無期徒刑、最輕本
    刑五年以上有期徒刑以外之罪，其於準備程序就前揭被訴事
    實為有罪之陳述，經法官告知簡式審判程序之旨，並聽取其
    與公訴人之意見後，本院認無不得或不宜改依簡式審判程序
    進行之處，爰依刑事訴訟法第二百七十三條之一第一項、第
    二百八十四條之一之規定，由本院合議庭裁定本件由受命法
    官獨任進行簡式審判程序，合先敘明。
貳、實體方面：
一、上開事實，業據被告甲○○迭於警詢、偵訊及本院訊問時坦
    承不諱，核與證人唐小娟於警詢、陳龍鉅及黃溫秀英於警詢
    及偵訊、黃文慧於偵訊時證述之情節相符，並有稅務電子閘
    門所得調件明細表三紙、財政部臺北市國稅局九十五年十二
    月二十一日財北國稅審三字第０九五０二五０五四二號函暨
    核定通知書乙份在卷可稽。是被告之自白核與事實相符，堪
    以採信。故本件事證已臻明確，被告犯行堪以認定，應予依
    法論科。
二、論罪科刑部分：
(一)、法律修正後之適用：按行為後法律有變更者，適用行為時之
    法律。但行為後之法律有利於行為人者，適用最有利於行為
    人之法律，刑法第二條第一項定有明文，此條規定乃與刑法
    第一條罪刑法定主義契合，而貫徹法律禁止溯及既往原則，
    係規範行為後法律變更所生新舊法律比較適用之準據法，是
    刑法第二條本身雖經修正，但刑法第二條既屬適用法律之準
    據法，本身尚無比較新舊法之問題，應一律適用裁判時之現
    行刑法第二條規定以決定適用之刑罰法律，先予辨明。又以
    本次刑法修正之比較新舊法，應就罪刑有關之共犯、未遂犯
    、想像競合犯、牽連犯、連續犯、結合犯，以及累犯加重、
    自首減輕暨其他法定加減原因（如身分加減）與加減例等一
    切情形，綜其全部罪刑之結果而為比較，且從刑附屬於主刑
    ，除法律有特別規定者外，依主刑所適用之法律，最高法院
    九十五年五月二十三日九十五年度第八次刑庭會議決議可資
    參照。經查：
１、按修正前刑法分則有關罰金刑之貨幣單位係銀元，且依修正
    前刑法第三十三條第五款規定，罰金刑為一銀元以上，而有
    關罰金倍數之調整及銀元與新臺幣之折算標準，訂有「罰金
    罰鍰提高標準條例」及「現行法規所定貨幣單位折算新臺幣
    條例」，除罰金以一銀元折算三元新臺幣外，並將七十二年
    六月二十六日以前修正之刑法部分條文罰金數額提高為十倍
    ，其後修正者則不再提高倍數，亦即刑法分則各罪罰金數額
    視前開情形分別提高為三十倍或三倍。考量新修正之刑法施
    行後，不再適用「現行法規所定貨幣單位折算新臺幣條例」
    ，為使罰金數額趨於一致，遂增訂刑法施行法第一條之一，
    將刑法各分則編所定罰金之貨幣單位均改為新臺幣，且刑法
    第三十三條第五款將罰金刑提高為新臺幣一千元以上，則刑
    法分則編各罪所定罰金刑之最高數額，於修正前後並無不同
    ，惟罰金刑之最低數額，則較修正前提高，依修正後刑法第
    二條第一項規定，自應以修正前之規定較為有利於被告。
２、又刑法第四十一條第一項前段有關易科罰金折算標準之規定
    ，於九十五年七月一日起施行之新刑法修正為：「犯最重本
    刑為五年以下有期徒刑以下之刑之罪，而受六個月以下有期
    徒刑或拘役之宣告者，得以新臺幣一千元、二千元或三千元
    折算一日，易科罰金。」，而依修正前同條項規定：「得以
    一元以上三元以下折算一日，易科罰金」，及修正前罰金罰
    鍰提高標準條例第二條（現已刪除）規定，就其原定數額提
    高為一百倍折算一日，則係以銀元一百元、二百元、三百元
    折算一日，經折算為新臺幣幣值後，以新臺幣三百元、六百
    元、九百元折算一日。是比較修正前後之易科罰金折算標準
    ，自以行為時即修正前之規定，較有利於被告。
３、有關數罪併罰之規定，依修正前刑法第五十一條規定：「數
    罪併罰，分別宣告其罪之刑，依左列各款定其應執行者：」
    其中第五款規定：「宣告多數有期徒刑者，於各刑中之最長
    期以上，各刑合併之刑期以下，定其刑期，但不得逾二十年
    。」；而修正後刑法第五十一條第五款則規定：「宣告多數
    有期徒刑者，於各刑中之最長期以上，各刑合併之刑期以下
    ，定其刑期，但不得逾三十年。」，是以修正前刑法第五十
    一條第五款之規定較有利於被告。
４、綜合修正前、後之比較，揆諸前揭最高法院決議及修正後刑
    法第二條第一項前段、後段規定之「從舊、從輕」原則，自
    應全部適用被告行為時之法律，即修正前刑法及罰金罰鍰提
    高標準條例第二條之相關規定予以論處。另參酌上開最高法
    院決議認關於緩刑之規定，犯罪在新法施行前，新法施行後
    ，緩刑之宣告，應適用新法第七十四條之規定，附此敘明。
(二)、
１、按被告填報每年度東日公司員工薪資扣繳憑單及憑該單據申
    報該公司營利事業所得稅為其業務範圍，其為從事業務之人
    ，而該等文書係屬其業務上所作成之文書，且被告係東日公
    司之登記負責人，於業務上作成之東日公司九十一年度各類
    所得扣繳暨免扣繳憑單及營利事業所得稅結算申報書上，虛
    列登載上開唐小娟等四人九十一年度所得薪資之不實事項，
    並持向稅捐機關申報營利事業所得稅，自足以生損害於不知
    情之黃溫秀英及黃文慧及稅捐機關稅捐稽徵之公平性及正確
    性。故核被告所為，係觸犯刑法第二百十六條、第二百十五
    條之行使業務上登載不實文書罪、稅捐稽微法第四十七條第
    一款、第四十一條之詐術逃漏稅捐罪。另按公司為法人，公
    司負責人為自然人，二者在法律上並非同一人格主體。公司
    負責人為公司之代表，其為公司所為行為，應由公司負責。
    故公司負責人為公司以不正當方法逃漏稅捐，因納稅義務人
    為公司，其所觸犯稅捐稽徵法第四十一條之罪之犯罪或受罰
    主體，仍為公司，而非公司負責人，僅因公司於事實上無從
    擔負自由刑之責任，基於刑事政策上之考慮，同法第四十七
    條第一款將納稅義務人之公司應處徒刑之規定，轉嫁於公司
    負責人。是公司負責人依該條款而適用徒刑之處罰，乃屬代
    罰之性質，並非因其本身之犯罪而負行為責任，自與其本身
    為犯罪主體所犯其他罪名間，無從成立牽連犯關係，而應分
    論併罰，此有最高法院九十二年度臺上字第四０二五號、九
    十一年度臺上字第二０九三、三一三０號判決意旨供參。本
    件被告係東日公司之登記負責人且為實際負責，業據被告供
    承明確，則揆諸前開說明，東日公司涉犯稅捐稽徵法第四十
    一條詐術逃漏稅捐之刑責應轉嫁於被告，應甚明確，至起訴
    書誤載被告涉犯稅捐稽徵法第四十一條之罪，顯屬誤載，茲
    予更正。
２、又被告利用不知情之會計人員填載不實之扣繳憑單及申報書
    ，以遂其登載不實事項於業務上文書及行使之犯行，此部分
    所為係間接正犯。而被告所為業務上登載不實文書之低度行
    為為行使業務上登載不實文書之高度行為所吸收，不另論罪
    。復被告先後接續於其業務上所作成之文書即扣繳憑單及營
    利事業所得稅結算申報書上，虛載前揭不實事項，核其行為
    之本質，乃係基於逃漏稅捐之單一犯意下之接續行為，為接
    續犯，應屬包括一罪。被告所犯行使業務上登載不實之扣繳
    憑單，不僅侵害社會法益，亦皆同時侵害證人黃溫秀英及黃
    文慧之個人法益，係一行為同時觸犯數相同罪名之想像競合
    犯，依刑法第五十五條之規定（按新修正之刑法第五十五條
    ，非屬法律之變更，自無須比較新舊法），應從一重之行使
    業務上登載不實文書罪處斷。
４、再按稅捐稽徵法第四十七條之規定，係將公司、合夥、獨資
    組織等納稅義務人之責任，基於刑事政策之考慮，於其應處
    徒刑範圍內，轉嫁於公司負責人或商業負責人，故於此情形
    而受罰之公司負責人，乃屬「代罰」之性質，究非屬該公司
    負責人本身之犯罪行為，自與公司負責人之其他犯罪行為間
    ，無所謂方法結果之牽連關係，此有最高法院八十五年度臺
    上字第六０六五號判決意旨參照，是被告所犯公司負責人為
    納稅義務人以詐術逃漏稅捐罪與行使業務上登載不實文書罪
    二罪間，犯意各別，行為互異，罪質互殊，應分論併罰。至
    起訴書誤認為被告係以一行為觸犯罪名云云，顯有未洽，附
    此敘明。
５、爰審酌被告身為公司負責人，竟因一時貪念，虛構員工薪資
    而製作各類所得扣繳暨免扣繳憑單，並據以申報營利事業所
    得稅，逃漏稅捐達二十四萬二千五百元，使稅捐機關對於稅
    務行政之管理產生不正確之結果，且有害於證人黃溫秀英及
    黃文慧，惟其素行尚可，此有臺灣高等法院被告前案紀錄表
    乙份在卷供參，以及其犯後坦承犯行，態度尚可，暨其品行
    、智識程度等一切情狀，分別量處如主文所示之刑，且均依
    修正前刑法第四十一條第一項前段及罰金罰鍰提高標準條例
    第二條之規定，併予諭知易科罰金之折算標準，並定應執行
    之刑，以資懲儆。末查，被告前未曾因故意犯罪受有期徒刑
    以上刑之宣告，此有上開前案紀錄表可憑，其因一時失慮，
    致罹刑典，經此科刑教訓，日後當知警惕而無再犯之虞，本
    院認其所受上開刑之宣告以暫不執行為適當，併予宣告緩刑
    二年，以啟自新。
三、公訴意旨雖另認被告商業會計法第七十一條第一款填製不實
    會計憑證罪嫌云云。惟員工薪資所得扣繳暨免扣繳憑單，僅
    係證明全年度支付員工薪資及代為扣繳綜合所得稅之情形，
    為徵、繳雙方課徵與申報綜合所得稅之依據，其既非造具記
    帳憑證所根據之憑證（原始憑證），亦非證明處理會計事項
    人員之責任而為記帳所根據之憑證（記帳憑證），自非商業
    會計法第十五條所規定之商業會計憑證，從而在扣繳或免扣
    繳憑單上為不實之填載，僅能依其情節論以其他罪名，尚不
    成立商業會計法第七十一條第一款之罪，最高法院九十三年
    臺上字第三九○號裁判意旨參照。是本件亦與商業會計法第
    七十一條第一款之要件不符。惟因起訴意旨係認該部分與前
    揭論罪科刑部分係一行為觸犯數罪名，有裁判上一罪之想像
    競合犯關係起訴，爰不另為無罪之諭知，附此敘明。
據上論斷，應依刑事訴訟法第二百七十三條之一第一項、第二百
九十九條第一項前段，稅捐稽徵法第四十七條第一款、第四十一
條，刑法第十一條前段、第二條第一項前段、第二百十六條、第
二百十五條、（修正前）第四十一條第一項前段、（修正前）第
五十一條第五款、第七十四條第一項第一款，罰金罰鍰提高標準
條例第一條前段、（修正前）第二條，判決如主文。
本案經檢察官彭聖斐到庭執行職務。
中　　華　　民　　國　　96　　年　   2　　月　　15　　日
　　　　　　　　　刑事第六庭法　官  饒金鳳
以上正本證明與原本無異。
如不服本判決，應於判決送達後十日內，向本院提出上訴狀。
                            書記官  王春森
中　　華　　民　　國　　96　　年　　2 　　月　　15　　日
附錄本案論罪科刑法條全文：
稅捐稽徵法第四十七條：
本法關於納稅義務人、扣繳義務人及代徵人應處徒刑之規定，於
左列之人
適用之：
一、公司法規定之公司負責人。
二、民法或其他法律規定對外代表法人之董事或理事。
三、商業登記法規定之商業負責人。
四、其他非法人團體之代表人或管理人。
稅捐稽徵法第四十一條：
納稅義務人以詐術或其他不正當方法逃漏稅捐者，處五年以下有
期徒刑、拘役或科或併科新臺幣六萬元以下罰金。
中華民國刑法第二百十六條：
行使第二百十條至第二百十五條之文書者，依偽造、變造文書或
登載不實事項或使登載不實事項之規定處斷。
中華民國刑法第二百十五條：
從事業務之人，明知為不實之事項，而登載於其業務上作成之文
書，足以生損害於公眾或他人者，處三年以下有期徒刑、拘役或
五百元以下罰金。
